【裁判字號】    90,再易,79
【裁判日期】    901224
【裁判案由】    再審之訴
【裁判全文】
臺灣臺北地方法院民事判決  九十年度再易字第七九號
    再審原告    乙○○
    訴訟代理人  劉德謀
    再審被告    甲○○
右當事人間請求確認買賣斡旋金收據無效等事件，再審原告對於中華民國九十年九月
二十八日本院九十年度再易字第四○號確定判決提起再審，本院判決如左：
    主      文
再審之訴駁回。
再審訴訟費用由再審原告負擔。
    事實及理由
甲、程序方面：
一、按再審之訴，顯無理由者，得不經言詞辯論，以判決駁回之，民事訴訟法第五百
    零二條第二項定有明文。本件依上開規定未經言詞辯論，故再審被告並無任何聲
    明或陳述，合先敘明。
二、本件再審原告於民國九十年十月十一日收受本院九十年度再易字第四十號確定判
    決書，並於九十年十月三十日提起本件再審之訴，未逾民事訴訟法第五百條第一
    項規定提起再審之訴應於三十日之不變期間內之規定，再審原告提起本件再審之
    訴，係屬合法，亦先敘明。
乙、實體方面：
一、再審原告主張：（一）系爭斡旋金收據因再審被告隱藏他項法律行為，依民法第
    七十一條及第八十七條之規定應為無效，原確定判決既認定用印時間部分因違規
    而無效，依上開規定，系爭斡旋金收據自應為全部無效，原確定判決先認定部分
    無效，後認定系爭斡旋金收據全部有效，其判決理由顯有矛盾。（二）所謂用印
    時間即使用印鑑簽定本約之行為，此為土地登記規則規定之要式行為，「用印時
    間」既經判決無效，即無法完成交屋行為，則等於該收據全部無效，且依民法第
    一百一十一條規定，亦應認系爭斡旋金收據全部無效，此節於前訴訟程序中早有
    主張，惟未見指駁，是為判決理由不備。（三）系爭斡旋金收據之性質為預約，
    依最高法院六十一年度台上字第九六四號判例意旨，不得逕依預定之本約內容請
    求履行。如視為本約，則其虛偽意思表示及隱藏違法之事實，亦應無效。（四）
    本院九十度再易字第四○號判決雖援引最高法院六十六年台上字第一七二六號判
    例意旨，惟該判例適用於本件並不相當，蓋上開判例為違反證券交易法，本件係
    違反民法規定，兩者法律關係、法律行為及法律效果均不同。且依最高法院四十
    年度台上字第一四四號判例意旨觀之，尚難知悉原確定判決所適用者為何種法規
    ，且再審原告在之前程序中就此亦曾辯駁，惟原確定判決並未指駁，是為判決不
    備理由。（五）本件請求確認買賣斡旋金收據無效等事件，應適用之法條為民法
    第七十一條、第八十七條第二項、第一百一十一條、消費者保護法第十二條第一
    項、第一百七十九條之規定，而上開法條於訴訟程序中除適用民法第七十一條、
    第八十七條規定判決用印時間部分無效外，餘經原確定判決援引最高法院六十年
    度台上字第一七○號判例而排除適用，惟未指駁其因何原因、依何法條而消極的
    不適用，應為判決理由不備。綜合上開事由，爰依民事訴訟法第四百九十六條第
    一項第二款及同法第四百六十九條規定提起再審之訴等語。並聲明：（一）鈞院
    八十九年度北簡字第二○六○號、八十九年度簡上字第四七六號及九十年度再易
    字第四○號判決均廢棄。（二）確認再審原告與再審被告間「買賣斡旋金收據（
    預約）之法律關係不存在。（三）再審被告應返還再審原告新台幣（下同）十萬
    元。
二、按民事訴訟法第四百六十九條規定係就當然違背法令為列舉之規定，與民事訴訟
    法第四百九十六條規定之再審事由無涉，是再審原告指原確定判決不備理由或理
    由矛盾（民事訴訟法第四百六十九條第六款），依民事訴訟法第四百六十九條規
    定提起再審，洵無依據。
三、次按民事訴訟法第四百九十六條第一項第二款所謂「判決理由與主文顯有矛盾」
    ，係指判決依據當事人主張之事實，認定其請求或對造抗辯為有理由或無理由，
    而於主文為相反之諭示，且其矛盾為顯然者而言，最高法院八十年臺再字第一三
    ○號判例足資參照。經查，本件原確定判決即本院九十年度再易字第四○號判決
    已於理由項下認定再審原告對再審被告之請求為無理由，並於主文諭示駁回再審
    原告此部分再審之訴。依上說明，並無判決理由與主文顯有矛盾之情形。再審原
    告據此提起本件再審之訴，亦無足取。
四、綜上所述，本件再審原告以上開事由指摘原確定判決有民事訴訟法第四百九十六
    條第一項第二款之再審事由，顯無理由；而其另依民事訴訟法第四百六十九條規
    定提起本件再審之訴，亦無依據。本院爰不經言詞辯論，逕依民事訴訟法第五百
    零二條第二項規定予以駁回。
五、訴訟費用負擔之依據：民事訴訟法第七十八條，判決如主文。
中      華      民      國    九十      年     十二     月    二十四    日
                                      民事第五庭審判長法  官  王碧芳
                                                      法  官  歐陽漢菁
                                                      法  官  林秀圓
右為正本係照原本作成
本判決不得上訴
中      華      民      國    九十      年     十二     月     二十四   日
                                                  法院書記官  林蓮女


司法院資訊處製作；財團法人民間司法改革基金會備份。
